臺灣高等法院刑事判決
110年度上易字第789號
上  訴  人  臺灣基隆地方檢察署檢察官
被      告  曾進益


上列上訴人因被告違反毒品危害防制條例案件，不服臺灣基隆地
方法院110年度易字第581號，中華民國110年1月29日第一審判決
（聲請簡易判決處刑案號：臺灣基隆地方檢察署109年度毒偵字
第886號），提起上訴，本院判決如下：
    主    文
上訴駁回。
　　理    由
一、聲請簡易判決處刑意旨略以：被告甲○○前因施用第二級毒品
    案件，經臺灣基隆地方檢察署（下稱基隆地檢署）檢察官以
    106年度毒偵字第1341號為緩起訴處分確定（期間自民國106
    年11月22日起至108年11月21日止）。嗣因惟於緩起訴處分
    期間，因更犯有期徒刑以上之犯罪，經基隆地檢署檢察官以
    108年度撤緩字第13號撤銷上開緩起訴處分確定，並以108年
    度撤緩毒偵字第101號聲請簡易判決處刑，經原審法院以108
    年度基簡字第720號判決判處有期徒刑2月確定。復因施用第
    二級毒品案件，經原審法院以108年度基簡字第1652號判決
    判處有期徒刑1月確定，甫於109年3月24日執行完畢詎其猶
    不知悔改，復基於施用第二級毒品之犯意，於109年4月3、4
    日傍晚某時，在基隆市○○區○○路00巷00號住處，以玻璃球吸
    食器燒烤之方式，施用甲基安非他命1次。嗣因其係毒品列
    管調驗人口，於同年月10日下午6時40分許，經警通知到場
    採尿送驗，結果呈安非他命及甲基安非他命陽性反應，始悉
    上情。因認被告涉犯毒品危害防制條例第10條第2項之施用
    第二級毒品罪嫌
二、按刑事訴訟法第303條第1款規定，案件有起訴之程序違背規
    定之情形者，應諭知不受理之判決。此所稱之起訴之程序違
    背規定，係指檢察官提起公訴之訴訟行為於程序上有違法律
    之規定而言。而提起公訴之訴訟行為是否於程序上有違法律
    規定，原則上，固是以起訴時所存在之事項及法律規定為判
    斷。但學說上認為：同條第2款至第7款所列舉之應為不受理
    判決之法定事由，亦屬起訴程序違背規定，僅係法律明定列
    舉之（即皆為訴追條件或形式的訴訟條件欠缺），若合於各
    該款之情形者，應先適用各該款規定諭知不受理判決，必也
    不屬於該條第2款至第7款之程序違背規定者，始有上開第1
    款規定適用之見解，由於至少同條第3款「告訴或請求乃論
    之罪，…其告訴、請求經撤回…」、第5款「被告死亡或為被
    告之法人已不存續者」，皆包括檢察官起訴後始發生之情事
    變更事由，致法院不能為實體審理及判決之情形，則「起訴
    之程序違背規定」，解釋上即不僅限於起訴時其程序已違背
    法律規定，尚包括起訴後因情事變更，致檢察官起訴違背法
    律規定，法院不能為實體上之審理進而為實體判決之情形。
    而此情事變更，自應包括因法律修正而致追訴條件變更之情
    形，先此敘明。
三、次按犯毒品危害防制條例（下稱毒品條例）第10條之罪者，
    檢察官應聲請法院裁定，或少年法院（地方法院少年法庭）
    應先裁定，令被告或少年入勒戒處所觀察、勒戒，其期間不
    得逾2月。觀察、勒戒後，檢察官或少年法院（地方法院少
    年法庭）依據勒戒處所之陳報，認受觀察、勒戒人無繼續施
    用毒品傾向者，應即釋放，並為不起訴之處分或不付審理之
    裁定；認受觀察、勒戒人有繼續施用毒品傾向者，檢察官應
    聲請法院裁定或由少年法院（地方法院少年法庭）裁定令入
    戒治處所強制戒治，其期間為6個月以上，至無繼續強制戒
    治之必要為止。但最長不得逾1年。依前項規定為觀察、勒
    戒或強制戒治執行完畢釋放後，3年後再犯第10條之罪者，
    適用前2項之規定，毒品條例第20條第1項至第3項分別有明
    文。上開毒品條例第20條第3項於108年12月17日修正，109
    年1月15日公布，並於同年7月15日生效施行，同條例第35條
    之1第1、2款並規定，不論被告行為係在新法施行生效前或
    施行生效後所為，均應適用修正後（即應先觀察勒戒或強制
    戒治）之規定。
四、經查：被告前雖曾因施用第二級毒品案件，經基隆地檢署檢
    察官為緩起訴處分確定之情形，然嗣因被告於緩起訴期間內
    ，違背刑事訴訟法第253條之2第1項第8款應遵守及履行之事
    項，經基隆地檢署檢察官依職權撤銷該緩起訴處分，被告並
    未完成戒癮治療，亦未曾因施用毒品案件經裁定觀察、勒戒
    或強制戒治等情，有上開撤銷緩起訴處分書及本院被告前案
    紀錄表等件在卷可憑（見原審卷第13至14頁；本院卷第19至
    24頁）。是依前開規定，自應由檢察官基於一次性之整體規
    劃而開啟處遇程序，視被告個案情形，是否適合「觀察、勒
    戒或強制戒治」或給予「附命完成戒癮治療緩起訴處分」之
    機會。本件檢察官逕予提起公訴，法院無從替代檢察官為上
    開合義務性之裁量處遇，應認本件起訴程序違背規定，且無
    從補正，依法自應為不受理之諭知。
五、上訴駁回之理由：
　㈠原判決以被告前揭附命完成戒癮治療之緩起訴處分，並未完
    成戒癮治療，自與觀察、勒戒等處遇執行完畢有別，不得認
    定事實上已接受等同「觀察、勒戒或強制戒治」之處遇，是
    本件被告如成立施用第二級毒品罪，而被告未曾受有觀察、
    勒戒或強制戒治處分，應由檢察官基於一次性之整體規劃而
    重啟處遇程序，視被告個案情形，是否適合「觀察、勒戒或
    強制戒治」或給予「附命完成戒癮治療緩起訴處分」之機會
    ，檢察官逕予聲請簡易判決處刑，法院無從替代檢察官為上
    開合義務性之裁量處遇，應認本件起訴程序違背規定，而諭
    知不受理之判決，於法核無違誤。
　㈡檢察官上訴意旨稱被告前因施用第二級毒品案件，經檢察官
    以106年度毒偵字第1341號為附命完成戒癮治療之緩起訴處
    分，然因未能完成治療，而經檢察官以109年度撤緩字第276
    號撤銷緩起訴處分確定，依現行毒品危害防制條例第24條第
    2項規定及最高法院相關裁判要旨，自應於撤銷緩起訴處分
    確定後就前案依法起訴，原判決認事用法尚嫌未洽，請將原
    判決撤銷，更為適當合法之判決等語。惟現行毒品危害防制
    條例第24條第2項，係針對檢察官撤銷緩起訴處分後，該原
    為緩起訴處分之施用毒品案件（即106年度毒偵字第1341號
    案件）之處理方式所設規定，至於緩起訴處分撤銷後所另犯
    之施用毒品案件（即本案），則非該條項之規範範圍。而上
    訴意旨所援引之最高法院裁判意旨，亦均係針對現行毒品危
    害防制條例第24條第2項規定所稱「依法追訴」之法律效果
    說明。從而，上訴意旨執此指摘原判決不當，難認為有理由
    。綜上，本件上訴意旨，為無理由，應予駁回，並不經言詞
    辯論為之。
據上論斷，應依刑事訴訟法第372條、第368條，判決如主文。
本案經檢察官林渝鈞聲請簡易判決處刑及提起上訴。
中　　華　　民　　國　　110 　年　　4 　　月　　30　　日
　　　　　　　  　刑事第二十三庭審判長法　官  許永煌
　　　　　　　　　　　　　　　　　    法　官  黃美文
　　　　　　　　　　　　　　　　　    法　官  雷淑雯
以上正本證明與原本無異。
不得上訴。
                                      書記官  林立柏
中　　華　　民　　國　　110 　年　　5 　　月　　 4　　日